臺灣士林地方法院民事判決　　　　　　　99年度訴字第1469號
原　　　告　林秉均
訴訟代理人　蔡樹基律師
被　　　告　劉黃梅貞
訴訟代理人　陳萬發律師
訴訟代理人　劉明道
被　　　告　劉榮輝
　　　　　　劉淑玲
上列當事人間返還房屋等事件，本院於民國100 年10月5 日言詞
辯論終結，判決如下：
    主  文
被告劉黃梅貞、劉榮輝應自坐落臺北市○○區○○段0 ○段000
地號（面積515 平方公尺，權利範圍應有部分1000分之65）土地
、同小段30082 建號建物（門牌號碼：臺北市○○區○○路000
○0 號7 樓，權利範圍全部）遷出，並將前開土地及建物返還予
原告。
被告劉黃梅貞、劉榮輝應自民國九十九年十一月十日起至返還第
一項所示土地、建物之日止，按月給付原告新臺幣柒仟陸佰捌拾
壹元。
原告其餘之訴駁回。
訴訟費用由被告劉黃梅貞、劉榮輝負擔百分之九十九，其餘百分
之一由原告負擔。
    事  實  及  理  由
壹、程序部分：
一、本件被告劉榮輝（下稱劉榮輝）未於言詞辯論期日到場，核
    無民事訴訟法第386 條各款所列情形，爰依原告之聲請，由
    其一造辯論而為判決。
二、按訴狀送達後，原告不得將原訴變更或追加他訴，但被告同
    意、不甚礙被告之防禦及訴訟之終結者，不在此限；被告於
    訴之變更或追加無異議，而為本案之言詞辯論者，視為同意
    變更或追加。民事訴訟法第255 條第1 項第1 款、第7 款、
    第2 項分別定有明文。本件原告起訴時，僅以劉黃梅貞（下
    稱劉黃梅貞）為被告，聲明請求：劉黃梅貞應將原告所有，
    坐落臺北市○○區○○段0 ○段000 地號（面積515 平方公
    尺，權利範圍應有部分1000分之65）土地（下稱系爭土地）
    、同段30082 建號建物（門牌號碼臺北市○○區○○路000
    ○0 號7 樓，權利範圍全部，下稱系爭房屋）（系爭土地、
    房屋合稱系爭房地）返還予原告（本院卷一，第7 頁）。嗣
    於訴狀送達後之民國99年12月7 日具狀追加劉榮輝、劉淑玲
    （下稱劉淑玲。如同指劉黃梅貞、劉榮輝、劉淑玲3 人，則
    合稱被告）為被告。並追加聲明第2 項為：「被告應自99年
    11 月10 日起至返還系爭房地之日止，按月共同給付原告新
    臺幣（下同）9,600 元之相當租金不當得利」（本院卷一，
    第28頁）。再於100 年1 月5 日具狀變更聲明第1 項為：「
    被告應自系爭房地遷出，並返還系爭房地予原告。」（本院
    卷一，第37頁）。經核原告訴之追加，不甚礙被告之防禦及
    訴訟之終結，被告復未表示異議而為本案之言詞辯論（本院
    卷二，第7 頁），並同意原告第二次訴之變更（本院卷一，
    第68頁）。揆諸前開法條規定，原告訴之追加、變更應予准
    許，先予敘明。
貳、實體部分：
一、原告起訴主張：
  (一)原告於民國99年11月9 日，向訴外人孫飛鴻（下稱孫飛鴻）
    買受系爭房地，並已辦理所有權移轉登記完畢。惟被告竟仍
    無權占有並設籍居住於系爭房地內，原告屢與被告溝通請求
    返還系爭房地，均未獲置理，被告已侵害原告之所有權，原
    告自得依民法第767 條第1 項前段規定，請求被告遷讓返還
    系爭房地。又被告無權占有系爭房地，並因此受有相當租金
    之不當得利，依系爭房地之坐落位置、坪數以觀，其租金行
    情均為每月2 萬2 千元至2 萬5 千元左右，爰僅依土地法第
    97 條 之規定，按系爭房地總價年息10% ，即每月9,600 元
    計算（計算式詳附表一），爰依不當得利之法律關係併請求
    之。
  (二)並聲明請求判決：
    1.被告應自系爭房地遷出，並將系爭房地返還予原告。
    2.被告應自99年11月10日起至返還系爭房地之日止，按月共
      同給付原告9,600 元之相當租金不當得利。
二、被告之答辯：
  (一)劉榮輝未於言詞辯論期日到場，亦未提出準備書狀作何聲明
    或陳述。
  (二)劉黃梅貞辯稱：
    1.劉黃梅貞係21年1 月23日出生，已近80歲，系爭房地20餘
      年來一直都是劉黃梅貞所有，且為劉黃梅貞與配偶即劉榮
      輝賴以安身立命之住居所，劉黃梅貞迄今仍保有土地及建
      物所有權狀，不可能亦未出售系爭房地予孫飛鴻。惟自98
      年間起，陸續有不明人士至系爭房地，表示要驅離劉黃梅
      貞、劉榮輝云云，劉黃梅貞、劉榮輝恐慌不已，託人調查
      始得知系爭房地竟於97年8 月13日以買賣為原因而移轉所
      有權登記予孫飛鴻（下稱第一次過戶登記），並於同日設
      定抵押權予華泰商業銀行股份有限公司（下稱華泰銀行）
      。再於99年11月9 日，以買賣為原因移轉所有權登記予原
      告（下稱第二次過戶登記），並持續設定抵押權予華泰銀
      行。惟上述二次移轉系爭房地所有權登記之行為，均係虛
      偽登記，劉黃梅貞、劉榮輝完全不知情，劉黃梅貞並無出
      售系爭房地之意，孫飛鴻或原告亦未曾前來看屋。且如孫
      飛鴻果於97年間買受系爭房地，何以2 年間均不聞不問，
      未曾要求被告點交房地？原告又豈可能在明知被告仍居住
      於系爭房地內之情形下，仍願於99年間買受系爭房地？上
      開二次交易均與常情不符，堪認係虛偽登記。
    2.嗣後劉黃梅貞、劉榮輝接到女兒劉淑玲之信件，始得知係
      劉淑玲因負欠債務，而勾結孫飛鴻於97年8 月13日虛偽辦
      理不實之第一次過戶及抵押權登記。嗣孫飛鴻明知原告並
      無買受系爭房地之意（否則不會在未看屋之情形下，花1
      千餘萬元購買仍由他人居住而未能點交之房屋），竟仍勾
      串原告，再虛偽辦理第二次過戶登記，將系爭房地所有權
      移轉登記予原告。第一次過戶登記係遭劉淑玲偷辦過戶及
      貸款，並非真正所有權人劉黃梅貞之意思，自不能拘束劉
      黃梅貞，劉黃梅貞尚得基於侵權行為及物上請求權之法律
      關係，請求排除侵害。第二次過戶登記因係通謀虛偽意思
      表示，亦為無效而應塗銷。系爭房地自始至終均為劉黃梅
      貞所有，劉黃梅貞及其夫劉榮輝居住使用之，自係有權占
      有，原告請求其等遷讓房屋即無理由。至劉淑玲則未居住
      於系爭房地內
    3.並聲明請求判決：原告之訴駁回。
  (三)劉淑玲辯稱：
    劉淑玲未得劉黃梅貞之同意，即偷偷將系爭房地過戶予孫飛
    鴻。劉黃梅貞並不瞭解整件事，且非常信任劉淑玲，劉淑玲
    要劉黃梅貞簽名，劉黃梅貞均會同意。劉黃梅貞有隨同劉淑
    玲至陳美銀代書處辦理第一次過戶登記，惟劉黃梅貞雖在場
    ，但並不瞭解要做什麼事。劉淑玲並未居住使用系爭房地等
    語。並聲明請求判決：原告之訴駁回。
三、兩造不爭執之事項：
  (一)系爭房地原為劉黃梅貞所有，於97年8 月13日，以買賣為原
    因（原因發生日期：99年8 月1 日），移轉所有權登記予孫
    飛鴻。系爭房地並以孫飛鴻為債務人及義務人，於97年8 月
    13日為華泰銀行設定最高限額1,130 萬元之抵押權。業經本
    院向臺北市士林地政事務所調閱相關資料（含土地登記申請
    書、土地增值稅繳款書、土地所有權買賣移轉契約書、契稅
    繳款書、建築改良物所有權買賣移轉契約書、劉黃梅貞及孫
    飛鴻之身分證影本、劉黃梅貞之印鑑證明、塗銷原所有權狀
    之證明、抵押權設定契約書及其他約定事項）附卷可稽（本
    院卷一，第100 頁至第118 頁）。
  (二)孫飛鴻於99年11月9 日，以買賣為原因（原因發生日期：99
    年10月22日），移轉系爭房地之所有權登記予原告。系爭房
    地並以原告為債務人及義務人，於99年11月11日為華泰銀行
    設定最高限額1,130 萬元之抵押權。有土地及建物登記謄本
    、所有權狀附卷可稽（本院卷一，第8 頁至第13頁），並經
    本院向臺北市士林地政事務所調閱相關資料（含土地登記申
    請書、土地增值稅繳款書、土地所有權買賣移轉契約書、契
    稅繳款書、建築改良物所有權買賣移轉契約書、孫飛鴻及原
    告之身分證影本、塗銷原所有權狀之證明、抵押權設定契約
    書及其他約定事項）在卷足佐（本院卷一，第125 頁至第
    141 頁）。
  (三)孫飛鴻於99年11月9 日，繳納系爭土地之增值稅4,017 元；
    原告於同日繳納系爭建物之買賣契稅2 萬3,814 元。有土地
    增值稅繳款書、99年契稅繳款書在卷足憑（本院卷一，第14
    頁）。
  (四)劉黃梅貞、劉榮輝居住於系爭房屋（本院卷二，第7 頁背面
    ），劉淑玲則未居住於系爭房屋。
  (五)被告之戶籍均設於系爭房屋，有戶籍謄本存卷可考（本院卷
    一，第30頁至第32頁）。
四、本件爭點厥為：
  (一)原告是否為真正所有權人？
    1.劉黃梅貞與孫飛鴻間是否就系爭房地成立買賣契約？
    2.孫飛鴻與原告間之買賣契約是否為通謀虛偽意思表示而無
      效？
  (二)被告有無占有使用系爭房地之權源？
    1.原告得否請求被告遷讓返還系爭房地？
    2.原告請求被告自99年11月10日起，按月給付原告9,600 元
      之相當租金不當得利，有無理由？
五、茲析述如下：
  (一)原告應為真正所有權人：
    1.劉黃梅貞與孫飛鴻間就系爭房地確已成立買賣之債權契約
      及移轉所有權登記之物權契約：
      (1)劉黃梅貞雖否認伊與孫飛鴻有成立買賣及所有權移轉登
        記契約，辯稱係劉淑玲偷偷辦理過戶，不能拘束劉黃梅
        貞云云，惟經本院向臺北市政府警察局北投分局調閱劉
        淑玲自首詐欺之警訊筆錄，劉淑玲於該局陳稱：「...
        在忠孝東路4 段代書處（詳細地址不清楚）我母親（按
        即劉黃梅貞）因為相信我，所以我叫我母親簽名蓋章我
        母親都照做沒問我理由，而將房子以買賣1,050 萬元過
        戶給孫飛鴻」等語（本院卷一，第150 頁）。並自承：
        「（問：在辦過戶的時候，劉黃梅貞有沒有跟你到陳美
        銀代書處？）有，就跟平常一樣，她有在場」（本院卷
        三，第22頁）。則劉黃梅貞顯有親自到場、用印、蓋章
        以辦理第一次過戶登記之情。
      (2)證人陳美銀即辦理第一次過戶登記之代書於本院100 年
        7 月20日言詞辯論期日到庭結稱：「我是在97年見過劉
        黃梅貞跟劉淑玲，劉黃梅貞提供一棟珠海路的房子，該
        房子本來有跟銀行（國泰世華銀行）及私人借款，這是
        我跟她見面之前她就有的債務，她好像是跟孫飛鴻講好
        要過戶給孫飛鴻，但是他們之間是買賣關係或是只是約
        定好過戶我不清楚，但是他們來找我之前都已經接洽好
        了。華泰銀行願意借款給孫飛鴻，舊有的債務銀行（債
        務）部分可以代償，但是私人（債務）部分不能代償，
        所以就來找我希望我能幫他們還掉私人借貸的部分，才
        能塗銷抵押權，華泰銀行才會順利撥款」、「最早是劉
        淑玲來找我，但我要求孫飛鴻一定要來，確保銀行撥款
        下來（給孫飛鴻）的錢一定會還我，房子所有權人是劉
        黃梅貞，所以我也要確認劉黃梅貞願意過戶給孫飛鴻」
        、「後來是劉黃梅貞跟劉淑玲一起來找我，過戶也是我
        辦的，因為我要求要統一處理，我才能知道這個案件的
        進度。我跟劉黃梅貞見面幾次我不記得了，但是我有給
        他當場簽一些資料，例如授權書，授權我辦過戶，切結
        書切結他願意過戶，還有授權我辦抵押權的授權書，這
        些資料都是劉黃梅貞在我面前簽的，他也給我他原來債
        務的謄本，抵押權設定契約書」、「（張自重）是我先
        生，孫飛鴻匯款給張自重是因為劉黃梅貞向我借款以清
        償（之前的）私人借貸，我以張自重的名義出借，所以
        我要確認華泰銀行的款項撥給張自重以為清償」、「切
        結書（本院卷二，第53頁）連帶保證人劉黃梅貞簽名蓋
        章的部分，是劉黃梅貞97年8 月1 日在我事務所簽的」
        等語無訛（本院卷二，第162 頁背面、第163 頁）。孫
        飛鴻亦於本院100 年5 月11日言詞辯論期日到庭結稱：
        「（在97年8 月間買受並過戶系爭房地）是因為劉淑玲
        欠我一百多萬元，她說她另外還有資金需求，所以就透
        過陳美銀代書（劉淑玲找的）作二胎的代償470 萬，等
        於我用1,100 萬元買系爭房地」、「那個時候（劉黃梅
        貞）還剩下940 萬的（貸款）餘額沒有付，找華泰銀行
        辦貸款，銀行跟代書都是劉淑玲去找的，因為銀行看過
        我的財力證明跟擔保品之後就同意貸款940 萬元」、「
        當時是劉淑玲跟劉黃梅貞先去（陳美銀代書處）簽好，
        我才過去，我還問代書是不是本人簽的，代書說是，代
        書還把我的存摺印章都拿走，因為他當場就跟華泰銀行
        確認準備要撥款了，代書還寫了保管條」等語（本院卷
        二，第35頁背面）。孫飛鴻取得系爭房地所有權之時，
        即以自己名義擔任債務人，向華泰銀行借款，而清償劉
        黃梅貞原對國泰世華銀行負欠之債務等情，亦經華泰銀
        行提供授信相關資料（含不動產買賣契約書、借據房屋
        貸款申請書，本院卷一，第166 頁至第170 頁）存卷可
        稽，核與孫飛鴻證述內容相符。足認劉黃梅貞確有出賣
        系爭房地並移轉所有權登記予孫飛鴻，俾取得資金以清
        償前欠債務之意思，孫飛鴻亦以向證人陳美銀及華泰銀
        行借貸之方式，取得資金，代償劉黃梅貞原本以系爭房
        地設定抵押權之私人借貸及銀行貸款。劉黃梅貞既親自
        到場簽名、蓋章委託代書辦理所有權移轉登記，復享有
        債務清償完畢之利益，則劉黃梅貞猶稱不知悉系爭房地
        辦理所有權移轉登記予孫飛鴻，係劉淑玲偷偷辦理者，
        或劉黃梅貞與孫飛鴻間就系爭房地並未成立買賣契約，
        未取得買賣價金云云，均無足取。
      (3)按當事人互相表示意思一致者，無論其為明示或默示，
        契約即為成立。民法第153 條第1 項定有明文。當事人
        締結契約一經合意成立，即應受其拘束（最高法院18年
        上字第1495號判例參照）。依上說明，劉黃梅貞顯係與
        劉淑玲基於資金調度之考量，而同意將系爭房地先行出
        賣並過戶予孫飛鴻，以籌集資金、清償債務。無論劉黃
        梅貞之動機為何，其確已親自簽名蓋章、親自到陳美銀
        代書處辦理第一次過戶登記相關手續，而與孫飛鴻就系
        爭房地達成買賣（含以代償前欠負債之方式給付價金）
        及移轉所有權登記之合意。且徵諸劉黃梅貞係師專畢業
        ，曾擔任老師（本院卷二，第164 頁），且於97年2 月
        間猶有能力未委任他人而自行至地政事務所辦理書狀補
        給手續等情（本院卷二，第21頁至第26頁），堪信劉黃
        梅貞97年間之智識程度及精神、體能狀況，足以明白知
        悉辦理系爭房地所有權移轉登記之法律效果。劉黃梅貞
        自應受其意思表示之拘束。其辯稱未與孫飛鴻訂有買賣
        及所有權移轉登記契約云云，實無足取。
      (4)被告另辯稱孫飛鴻買受系爭房地後達2 年之久均未要求
        被告搬遷不符常理云云。惟孫飛鴻業於本院100 年5 月
        11日言詞辯論期日到庭結稱：「我買了房子之後沒有去
        住過，因為劉淑玲說6 個月內他會加價買回去，我只是
        希望他欠我的錢能還給我我就很高興了」、「我曾經跟
        劉淑玲說過是不是要簽個租賃契約，劉淑玲說她很忙要
        去大陸，我有跟他拿20萬的租金，但是沒有任何的書據
        ，因為我已經拿了20萬了，所以沒有那麼的急，而且我
        想所有權是我的」、「超過6個月後，我就請律師寫了
        律師函寄過去給劉黃梅貞，請他遷讓房屋，我有請別人
        打電話，因為我每個月要繳5 萬多元的貸款本息，卻不
        能用房子，也收不到租金，後來她（劉淑玲）又講說她
        媽媽要自殺，所以我就不敢催促」、「99年農曆年的時
        候我也有打電話催他，劉淑玲還說他爸爸媽媽叫他打電
        話問我有沒有收到房屋還有土地稅單，他們都知道兩年
        的稅單都是我繳的，又很怕我賣掉，因為他們吃定了我
        」等語（本院卷二，第35頁背面、第36頁）。則被告雖
        出賣系爭房地以換取金錢，應付緊急資金需求，惟仍希
        望於償還前欠後能於6 個月後買回系爭房地，孫飛鴻予
        以同意，並基於預期6 個月後再賣回劉黃梅貞之心理，
        不急於點交房屋，而以收取20萬元作為劉黃梅貞繼續使
        用系爭房地6 個月之代價，尚非違常。被告尚不得以其
        等逾約定之6 個月使用期間後，仍拒不搬遷、點交系爭
        房地予孫飛鴻之事後態度為據，否認劉黃梅貞確與孫飛
        鴻成立買賣債權契約及移轉所有權登記物權契約之事實
        。
      (5)準此，孫飛鴻於97年8 月13日取得系爭房地之所有權，
        而6 個月後劉黃梅貞、劉淑玲復未依約定予以買回，則
        孫飛鴻基於所有權人之地位，自有處分系爭房地之權利
        。
    2.孫飛鴻與原告間之買賣契約，未能證明為通謀虛偽意思表
      示。
      (1)被告抗辯孫飛鴻與原告間係通謀虛偽意思表示云云，惟
        原告則否認之。按表意人與相對人通謀而為虛偽意思表
        示者，其意思表示無效，固為民法第87條第1 項前段所
        明定。惟第三人主張表意人與相對人通謀而為虛偽意思
        表示者，該第三人應負舉證之責，最高法院48年台上字
        第29號、27年上字第2622號判例可資參照。被告抗辯原
        告明知劉黃梅貞、劉榮輝仍居住於系爭房地內之情形下
        ，仍願於99年間買受系爭房地，與常情不符，顯係通謀
        虛偽之假買賣云云，自應就其主張舉證以實其說。
      (2)孫飛鴻於100 年5 月11日言詞辯論期日到庭結稱：「我
        每個月要繳5 萬多元的貸款本息，卻不能用房子，也收
        不到租金... 很多人就叫我便宜賣掉，有好幾組人馬要
        買，我就透過陳毓蒨代書賣給林秉均，賣了1,050 萬元
        。他（即原告）有劃撥、給支票、給現金，我都有請他
        匯款到聯邦銀行東門分行我的帳號000000000000中」、
        「（問：跟原告作買賣契約的時候是否有把劉黃梅貞簽
        的切結書拿給原告？）有，因為每個人都有看過這個房
        子，而且都知道錢是我自己出的，也看過我代償二胎的
        切結書，所以大家會叫我認賠殺出，因為後續接手要打
        遷讓房屋的官司」等語（本院卷二，第36頁正面、背面
        ）。而孫飛鴻確已自劉黃梅貞買受系爭房地，劉黃梅貞
        復未於6 個月內買回，業經認定如上，再參酌孫飛鴻自
        97年8 月起至99年8 月止繳納華泰銀行房屋貸款本息達
        112 萬6,841 元（本院卷二，第59頁），惟未能使用系
        爭房地等情，則孫飛鴻欲出售系爭房地以減輕貸款資金
        負擔，亦未悖於常情。
      (3)原告（為陳毓蒨之妹夫）與孫飛鴻訂有買賣契約，以低
        於孫飛鴻向劉黃梅貞買受價金（1,100 萬元）之1,050
        萬元向孫飛鴻買受系爭房地（本院卷二，第41頁至第43
        頁）。衡諸孫飛鴻反於97年間至99年間房價普遍持續上
        漲之社會現實，猶降價求售，顯係考量劉黃梅貞、劉榮
        輝仍居住於系爭房地內，買受人無法立即使用收益系爭
        房地，反而須起訴請求被告遷讓房地等因素所致。而原
        告與孫飛鴻約定價金分3 期給付：第1 期款30萬元，由
        陳毓蒨開立同額即期支票1 紙於簽約日99年10月22日交
        付孫飛鴻；第2 期款90萬元，扣除代償孫飛鴻第2 順位
        借款後，餘額47萬6,917 元以匯款方式給付孫飛鴻；第
        3 期款930 萬元，於代償孫飛鴻房貸餘額及代繳稅費後
        ，餘款60萬元以匯款方式給付孫飛鴻。有買賣契約、支
        票、存摺封面及明細、匯款委託書等件附卷可參（本院
        卷二，第43頁、第45頁至第48頁）。而原告買受系爭房
        地後，亦向華泰銀行借得940 萬元，並代償孫飛鴻所負
        房貸債務，作為買賣價金之交付，亦有原告之存摺封面
        及明細在卷足憑（本院卷二，第49頁至第50頁）。堪認
        原告與孫飛鴻間買賣非虛。
      (4)原告與孫飛鴻約定之買賣價金為1,050 萬元，業經原告
        自承及孫飛鴻證述無訛。原告提供予華泰銀行之買賣契
        約雖記載買賣價金為1,280 萬元（本院卷一，第177 頁
        ），惟其目的當係希望銀行以該虛報金額為據，核定系
        爭房地之價值，以爭取較高之貸款金額。其行為固不可
        取，惟不影響原告與孫飛鴻間確以1,050 萬元價金就系
        爭房地成立買賣契約之事實。
      (5)綜上，堪認原告與孫飛鴻間，就系爭房地確已達成買賣
        之意思表示合致，且有交付買賣價金並辦理第二次過戶
        登記之事實，其買賣及所有權移轉登記契約自非通謀而
        為虛偽意思表示。被告復未能舉證證明原告與孫飛鴻間
        為虛偽買賣、過戶，則原告自有權處分之孫飛鴻處取得
        系爭房地之所有權登記，當為真正所有權人無疑。
  (二)關於被告是否無權占有系爭房地，原告得否請求遷讓返還系
    爭房地部分：
    1.劉黃梅貞、劉榮輝係無權占有系爭房地：
      (1)按以無權占有為原因，請求返還所有物之訴，如原告就
        其物有所有權存在之事實已經認定，而被告以非無權占
        有為抗辯者，則被告應就其取得占有係有正當權源之事
        實證明之。如不能證明，則應認原告之請求為有理由。
        劉黃梅貞與孫飛鴻間、及孫飛鴻與原告間就系爭房地之
        買賣均為真實，既經認定如上，而劉黃梅貞、劉榮輝逾
        原與孫飛鴻約定之6 個月居住期間後，仍繼續占有使用
        系爭房地，復未能證明其有何合法占有使用之權源，原
        告主張其等為權占有，自非無據。
      (2)復按受僱人、學徒或基於其他類似之關係，受他人之指
        示，而對於物有管領之力者，僅該他人為占有人，民法
        第942 條定有明文。被告雖辯稱劉榮輝僅係劉黃梅貞之
        占有輔助人云云，惟劉榮輝、劉黃梅貞為夫妻，俱為成
        年人，而夫妻為互相平等之個體，尚難認有何「從屬」
        、「指示」關係，對原告而言，其等分別構成無權占有
        使用系爭房地之事實，均應負無權占有人之責任。
    2.劉淑玲並未無權占有使用系爭房地：
      按對於物有事實上管領之力者，為占有人，民法第940 條
      定有明文。原告主張劉淑玲占有使用系爭房地，為被告所
      否認。原告主張劉淑玲無權占有云云，無非以其設籍於系
      爭房屋內為據，惟設籍與實際居住使用並不相同，實難逕
      予推論劉淑玲無權占有系爭房地。
    3.按所有人對於無權占有或侵奪其所有物者，得請求返還之
      ，民法第767 條第1 項前段定有明文。原告為系爭房地之
      所有權人，自得依上開規定，排除劉黃梅貞、劉榮輝之無
      權占有，請求其等遷讓返還系爭房屋。至劉淑玲部分，因
      其並非系爭房地之占有人，則原告請求其遷讓返還系爭房
      地，即無理由。
  (三)又按無法律上之原因而受利益，致他人受損害者，應返還其
    利益，民法第179 條前段定有明文。復按依不當得利之法則
    請求返還不當得利，以無法律上之原因而受利益，致他人受
    有損害為其要件，故其得請求返還之範圍，應以對方所受之
    利益為度，非以請求人所受損害若干為準，無權占有他人土
    地，可能獲得相當於租金之利益為社會通常之觀念（最高法
    院61年台上字第1695號判例參照）。原告於99年11月9 日取
    得所有權後，劉黃梅貞、劉榮輝繼續占有使用系爭房地，對
    原告而言即屬無權占用，並因而獲得相當於租金之不當得利
    。又依土地法第97條之規定，城市房屋之租金以不超過土地
    及建築物申報總價年息10% 為限。經查系爭土地99年度申報
    地價為每平方公尺2 萬2,560 元，總面積515 平方公尺，應
    有部分1000分之65，即土地申報地價總額為75萬5,196 元。
    而系爭房屋99年度現值經核定為39萬6,900 元。本院斟酌系
    爭房地位置環境幽雅的新北投地區，距復興高中、臺北市立
    圖書館北投分館、新北投捷運站等文教、交通設施均不遠（
    網路查詢資料參照），及系爭房屋於71年6 月3日 辦理第一
    次登記（本院卷一，第54頁），屋齡已近30年等情，認原告
    請求按土地及其建築物申報總價年息10% 計算，尚屬過高，
    應酌減為8%即每月7,681 元為宜（計算式如附表二所示）。
  (四)綜上，原告依民法第767 條第1 項前段規定，請求劉黃梅貞
    、劉榮輝遷讓返還系爭房屋；及依不當得利之規定，請求劉
    黃梅貞、劉榮輝自99年11月10日（即原告取得系爭房地所有
    權之翌日）起至遷讓返還系爭房地之日止，按月共同給付相
    當租金之不當得利7,681 元，為有理由，應予准許。逾此部
    分之請求，則為無據，應予駁回。
六、本件判決之基礎已臻明確，兩造其餘攻防方法及所提出之證
    據，於判決結果不生影響，無庸一一論述，附此敘明。
七、據上論結，本件原告之訴為一部有理由，一部無理由，依民
    事訴訟法第79條、第85條第1 項前段，判決如主文。
中    華    民    國   100    年    10    月    26    日
                  民事第二庭  法  官  王怡雯
以上正本係照原本作成。
如對本判決上訴須於判決送達後 20 日內向本院提出上訴狀。如
委任律師提起上訴者，應一併繳納上訴審裁判費。
中    華    民    國   100    年    10    月    27    日
                              書記官  林冠伶
☆附表一（原告請求之相當租金不當得利計算式）：
一、系爭房屋99年度現值經核定為39萬6,900元。
二、系爭土地99年度申報地價為每平方公尺2萬2,560元。
    總面積515平方公尺。
    應有部分65/1000
    22,560×515 ×（65/1000 ）＝755,196
三、（396,900＋755,196）×10%÷12（月）＝9,600.8
    （原告按9,600元計算）
☆附表二（本院命劉黃梅貞、劉榮輝共同給付之相當租金不當得
  利計算式）：
一、系爭房屋99年度現值經核定為39萬6,900元。
二、系爭土地99年度申報地價為每平方公尺2萬2,560元。
    總面積515平方公尺。
    應有部分65/1000
    22,560×515 ×（65/1000 ）＝755,196
三、（396,900＋755,196）×8%÷12（月）＝7,681
    （元以下四捨五入）